臺灣高雄地方法院民事判決　　　　　　 99年度簡上字第292號
上　訴　人　王同榮
　　　　　　宋玉花
被上訴人　　施鵬遠
上列當事人間請求損害賠償事件，上訴人對民國99年6月9日本院
高雄簡易庭99年度雄簡字第490號第一審判決提起上訴，經本院
於民國100年2月23日言詞辯論終結，判決如下：
    主      文
原判決關於駁回上訴人後開第二項之訴部份，並訴訟費用之裁判
廢棄。
被上訴人應給付上訴人王同榮新台幣貳萬元，及自民國九十八年
十二月九日起至清償日止，按週年利率百分之五計算之利息。
其餘上訴駁回。
第一、二審訴訟費用，由被上訴人負擔百分之五，餘由上訴人負
擔。
    事實及理由
一、被上訴人經合法通知，無正當理由未於言詞辯論期日到場，
    核無民事訴訟法第386條所列各款情形，爰依原告之聲請，
    由其一造辯論而為判決。
二、上訴人起訴主張：
（一）上訴人王同榮部分：被上訴人於民國97年12月23日20時許
      ，利用網際網路skype軟體與訴外人王志偉進行線上通話
      ，當時上訴人王同榮恰好同在王志偉之住處，被上訴人已
      明知上訴人王同榮亦在該處，得以聽聞被上訴人，被上訴
      人竟仍先傳送「此人心機甚重」（該「此人」即指上訴人
      王同榮）之文字至王志偉之電腦畫面，進而以語音對話向
      王志偉表示「伊城府甚深，你趕快把錢抽出來，這個人在
      肖想你的錢，要把你的挖了了」等語（「伊」即指上訴人
      王同榮，「你」則指王志偉），王志偉本欲導引話題制止
      被上訴人口出惡言，惟被上訴人仍再次以語音表示「我是
      為你好，他在肖想你的錢」，被上訴人所傳送上開負面評
      價之文字及言語，足以貶損、污衊上訴人王同榮之品德、
      操守等人格權，早已踰越「提醒王志偉錢財方面要自己處
      理」之注意事項，致上訴人王同榮之社會評價有所貶損，
      已侵犯上訴人王同榮之人格法益，造成上訴人王同榮自是
      日起失眠、脾氣變差等身心異常狀況，因而於98年7月13
      日至高雄市立小港醫院就醫接受精神治療，並於同年7 月
      24日進行心理衡鑑，測量結果憂鬱指數達嚴重程度，且有
      自殺傾向，導致上訴人王同榮須定期接受心理治療及長期
      服藥至少1年，飽受心理、生理摧殘；又上訴人王同榮多
      次透過王志偉及上訴人王同榮、被上訴人共同友人黃俊凱
      央求被上訴人擇時向上訴人說明以化解心結，惟被上訴人
      始終置若罔聞，致上訴人王同榮所受打擊日深，益發焦慮
      ，原預期治療一年（自98年3月起，迄99年2月止）即可痊
      癒之病情因而加重，尚須持續追蹤治療至少長達9個月，
      上訴人王同榮因而受有醫療費用新台幣（下同）14,883元
      ，心理諮商費用9,000元，勞動能力減損217,334元，精神
      慰撫金200,000元之損害，依被上訴人之加害情節及上訴
      人所受損害情形，依比例原則，被上訴人應負擔百分之40
      之賠償責任，故被上訴人應賠償上訴人王同榮176,487元
      （計算式＝【14,883+9, 000+217,334+200, 000】×40％
      ）。又自99年3月1日起至預期治療之日止，上訴人王同榮
      所受損害之擴大，實因被上訴人所引發，被上訴人對此期
      間所生之損害，應負完全之賠償責任，是以被上訴人另應
      賠償上訴人自99年3月1日起至預期治癒之日止，預計增加
      之醫療費用及勞動能力減損合計134,001元。爰依侵權行
      為之法律關係，請求被上訴人給付上訴人王同榮共310,48
      8元。
（二）上訴人宋玉花部分：上訴人宋玉花為上訴人王同榮之母，
      兩人同住一處，上訴人宋玉花本無扶養上訴人王同榮之義
      務，惟因上訴人王同榮遭被上訴人以言語、文字污辱後，
      個性丕變、暴躁易怒，上訴人宋玉花均須忍受，且須提防
      上訴人王同榮自殺，上訴人宋玉花因而辭去工作，隨時注
      意上訴人王同榮心理情緒變化，上訴人宋金花因辭職實質
      上財產有所減損，以最低基本工資17,280元計算，被上訴
      人應賠償上訴人宋玉花自知上訴人王同榮罹患惡疾時即98
      年3月30日起，至上訴人王同榮發生道路交通安全事故時
      即98年11月13日止之收入損失129,600元；另上訴人宋玉
      花為照料上訴人王同榮，造成身心上之重大負擔，被上訴
      人亦應負賠償責任，以高雄縣政府社會福利補助就照顧津
      貼部分，每月補助金額為3,000元為計算基準，被上訴人
      應賠償22,500元；又上訴人宋玉花為弱勢，尚須忍受原告
      王同榮無端情緒化反應，上訴人宋玉花所受精神及生理上
      之壓力及摧殘，不亞於上訴人王同榮，上訴人宋玉花之身
      份法益所受損害，情節亦屬嚴重，依民法第195條第3項規
      定，被上訴人應賠償上訴人宋玉花精神慰撫金80,000元；
      而被上訴人應賠償上訴人宋玉花部分之負擔比例亦為百分
      之40，故被上訴人應賠償上訴人宋玉花92,840元（計算式
      ：【129,600元+22,500元+80,000元】×40％＝92840）。
（三）聲明：被上訴人應給付上訴人王同榮310,488元、上訴人
      宋玉花92,840元，及均自起訴狀繕本送達之翌日起至清償
      日止，按週年百分之5計算之利息。
三、被上訴人於原審經合法通知，未於言詞辯論期日到場，亦未
    提出任何書狀作何聲明或陳述。
四、原審審理結，為上訴人全部敗訴之判決，上訴人不服，提起
    上訴，並聲明：(一)原判決廢棄(二)被上訴人應給付上訴人王同
    榮310,488元、上訴人宋玉花92,840元，及均自起訴狀繕本
    送達之翌日起至清償日止，按週年百分之5計算之利息(三)第
    一、二審訴訟費用，均由被上訴人負擔。被上訴人於本院則
    以：王志偉當時並未告知上訴人王同榮亦在場，被上訴人亦
    不知上訴人王同榮在場，其當時主觀上只是與王志偉一對一
    之對話，並無公然侮辱他人之主觀意思；另客觀上當時係因
    王志偉向被上訴人表示上訴人王同榮邀其一起投資股市，要
    求被上訴人以姓名學幫他們算命、運勢及是否有偏財運，亦
    即要求被上訴人幫他算「與王同榮此類之姓名者，合作投資
    股市是否會賺錢」，因被上訴人對姓名學算命稍有研究，因
    其與王志偉係在線上認識之朋友，因而答應其請求，被上訴
    人只是單純就姓名學為學術探討，亦無公然侮辱他人之客觀
    事實，其並不成立侵權行為等語置辯，並聲明：上訴駁回。
五、兩造爭執及不爭執事項
（一）不爭執事項：
  １、被上訴人於97年12月23日20時許，利用網際網路skype 軟
      體與訴外人王志偉進行線上通話，當時上訴人王同榮恰好
      同在王志偉之住處，被上訴人先傳送「此人心機甚重」之
      文字至王志偉之電腦畫面，並以語音對話向王志偉表示「
      伊城府甚深，你趕快把錢抽出來，這個人在肖想你的錢，
      要把你的挖了了」、「我是為你好，他在肖想你的錢」等
      語。
  ２、上訴人王同榮因被上訴人上開行為，對上訴人提起公然侮
      辱之刑事告訴，嗣經臺灣高雄地方法院檢察署檢察官以98
      年度偵緝字第23579 號為不起訴處分，經王同榮提起再議
      ，而由臺灣高等法院高雄分院檢察署98年度上聲議字第14
      77號處分書駁回再議確定，有上開卷證可憑。
（二）爭執事項：
  １、被上訴人之上開言論，是否對上訴人王同榮構成侵權行為
      ？如是，上訴人王同榮所得請求賠償之金額為若干？
  ２、被上訴人之上開言論，是否對上訴人宋玉花構成侵權行為
      ？上訴人宋玉花得否請求被上訴人賠償收入損失、照顧津
      貼及慰撫金？
六、被上訴人之上開言論，是否對上訴人王同榮構成侵權行為？
    如是，上訴人王同榮所得請求賠償之金額為若干？
（一）被上訴人之上開言論，是否對上訴人王同榮構成侵權行為
      ？
  １、被上訴人雖辯稱其當時係與王志偉利用網際網路skype 軟
      體與訴外人王志偉進行一對一對話，並無公然侮辱他人之
      主觀意思，不成立侵權行為云云，惟按「民法上名譽權之
      侵害非即與刑法之誹謗罪相同，名譽有無受損害，應以社
      會上對個人評價是否貶損作為判斷之依據，苟其行為足以
      使他人在社會上之評價受到貶損，不論其為故意或過失，
      均可構成侵權行為，其行為不以廣佈於社會為必要，僅使
      第三人知悉其事，亦足當之。」，有最高法院90年台上字
      第646號判例要旨可參，故被上訴人所辯，即不足採。
  ２、又刑法第311條第3款固規定，以善意發表言論，對於可受
      公評之事，而為適當之評論者不罰，而得阻卻違法。惟按
      「按言論可分為『事實陳述』及『意見表達』，前者有真
      實與否之問題，具可證明性，行為人應先為合理查證，且
      應以善良管理人之注意義務為具體標準，並依事件之特性
      分別加以考量，因行為人之職業、危害之嚴重性、被害法
      益之輕重、防範避免危害之代價、與公共利益之關係、資
      料來源之可信度、查證之難易等，而有所不同；後者乃行
      為人表示自己之見解或立場，屬主觀價值判斷之範疇，無
      真實與否可言，行為人對於可受公評之事，如係善意發表
      適當評論，固不具違法性，然行為人倘對於未能確定之事
      實，使用偏激不堪之言詞而為意見表達，足以貶損他人在
      社會上之評價，仍屬侵害他人之名譽權，應負侵權行為之
      損害賠償責任。」，有最高法院99年度台上字第175 號判
      決要旨可參。依上開要旨之後段可知，行為人對於可受公
      評之事，而以善意發表之評論，仍須係屬適當之評論，始
      不具違法性，行為人倘對於未能確定之事實，使用偏激不
      堪之言詞而為意見表達，足以貶損他人在社會上之評價，
      仍屬侵害他人之名譽權，而應負侵權行為之損害賠償責任
      。而所謂「可受公評之事」，係指依其事件性質與影響，
      應受公眾之評論評斷或批評者而言，至於是否屬可受公評
      之事，其標準如何，則應就具體之事件，以客觀之態度，
      社會公眾之認知及地方習俗等資為審認，一般而言，凡涉
      及國家社會或多數人之利益者，皆屬之；而所謂「適當之
      評論」，係指其評論不偏激而中肯，未逾越必要範圍之程
      度者而言，至其標準仍應就社會一般之通念，以客觀之標
      準決之。經查：(1)被上訴人係因王志偉向其表示上訴人王
      同榮欲邀其一起投資股市，要求被上訴人以姓名學幫他們
      算命、運勢及是否有偏財運，亦即要求被上訴人幫他算「
      與王同榮此類之姓名者，合作投資股市是否會賺錢」，因
      而為上開言論，堪認係以善意發表言論。(2)又被上訴人既
      是因王志偉之上開要求，而就王志偉與王同榮此類之姓名
      者合作投資股市是否會賺錢之事項為評論，其所評論之事
      項亦攸關於請託其評論者王志偉投資股市是否會賺錢之重
      大利益，且王志偉與名為「王同榮此類姓名者」合作投資
      股市之運勢如何之事件性質，依被會客觀上一般公眾之認
      知，既是共同投資人，利害攸關，自應受公評，故本件之
      性質上應堪認係屬「可受公評之事」。(3)惟王志偉向被上
      訴人所請託評論者，既只是其與名為「王同榮此類姓名者
      合作投資股市之運勢如何、是否有偏財運、是否會賺錢」
      等事項，而並非與其合作投資之上訴人王同榮之人品、人
      格、心性等事項，被上訴人自應依姓名學之學理而單純就
      其二人姓名之格局及其等姓名組合之運勢如何、財運如何
      、是否有偏財運等為評論（例如其二人之筆劃係幾劃、幾
      劃之吉凶如何、其等姓名之陰陽格局如何、組合為何，及
      其等所代表之運勢係如何...等），惟被上訴人竟跳脫此
      運勢評論範圍之外，而就上訴人王同榮本人之人品、人格
      、心性等事項為評論，並且於未說明其學理、理論之依據
      ，於毫無根據下使用「此人心機甚重」「伊城府甚深，你
      趕快把錢抽出來，這個人在肖想你的錢，要把你的挖了了
      」、「我是為你好，他在肖想你的錢」等言詞而為論斷，
      而上開言詞，依一般通念，已具有詆譭負面評價之性質，
      在一般社會觀念中，將會使人產生上訴人王同榮心機心性
      不佳、會肖想他人的錢、會騙錢等負面評價及嫌惡感，此
      自已足使王志偉對上訴人王同榮之評價有所貶損，而不足
      以認係屬不偏激而中肯，未逾越必要範圍程度之「適當之
      評論」，其所為尚不足以阻卻違法性，故上訴人王同榮主
      張被上訴人上開行為已侵害其名譽權，應成立侵權行為，
      即屬有據。
（二）上訴人王同榮所得請求賠償之金額為若干？
  １、精神撫金部份：
      按「因故意或過失，不法侵害他人之權利者，負損害賠償
      責任。故意以背於善良風俗之方法，加損害於他人者亦同
      。」；「不法侵害他人之身體、健康、名譽、自由、信用
      、隱私、貞操，或不法侵害其他人格法益而情節重大者，
      被害人雖非財產上之損害，亦得請求賠償相當之金額。」
      ，民法第184 條第1 項、第195 條第1 項前段定有明文。
      次按精神慰撫金金額之酌定，除被害人所受之傷害程度外
      ，尚應審酌兩造之身份地位、學識經歷、財產狀況、痛苦
      程度等情節而定之。經查，被上訴人確有上訴人王同榮主
      張之上開侵害名譽權之侵權行為，業見前述，上訴人王同
      榮自得依上開法條之規定請求被上訴人給付精神慰撫金。
      查被上訴人所使用之上開言語，雖具有詆譭及負面之性質
      ，但言語尚非激列、極端，其侵害性尚非重大，認上訴人
      王同榮名譽受損之情節尚非重；而上訴人王同榮係政治作
      戰學校大學部畢業，少校退伍，退伍前少校最高薪資每個
      月約51,000元，有600多萬元之存款，名下無不動產；被
      上訴人係高中畢業，為台南市政府警察局保安隊當工友，
      每個月薪資約29,000元，名下有田賦1筆等情，業據兩造
      陳明在卷，並有本院調取之兩造稅務電子閘門財產所得調
      卷明細表（原審卷第119頁以下）在卷可稽，本院審酌兩
      造之上開身份、地位、教育程度、經濟狀況，及原告所受
      之精神痛苦程度等一切情狀，認上訴人王同榮請求被上訴
      人給付200,000元之精神慰撫金尚屬過高，而應以得請求
      20,000元，始為公平合理及適當，其此部份請求應予准許
      ；至其逾此數額之請求，應認過高，不應准許。
  ２、精神撫金以外之其他部份：
      按「損害賠償之債，以有損害之發生及有責任原因之事實
      ，並二者之間，有相當因果關係為成立要件。故原告所主
      張損害賠償之債，如不合於此項成立要件者，即難謂有損
      害賠償請求權存在。」，有最高法院48年台上字第481 號
      判例要旨可資參照，依上開判例意旨可知，侵權行為賠償
      請求權之發生必須以損害之發生與行為人之行為間具有相
      當因果關係為成立要件。而所謂相當因果關係，係指依經
      驗法則，綜合行為當時所存在之一切事實，為客觀之事後
      審查，認為在一般情形下，有此環境，有此行為之同一條
      件，均可發生同一之結果者，則該條件即為發生結果之相
      當條件，行為與結果即有相當之因果關係。反之若在一般
      情形下，有此同一條件存在，而依客觀之審查，認為未必
      皆發生此結果者，則該條件與結果並不相當，不過為偶然
      之事實而已，其行為與結果間即無相當因果關係可言（最
      高法院76年度台上字第192號判例要旨、79年度台上字第
      334  4號判決要旨參照）。經查，被上訴人係使用網際網
      路skype軟體與王志偉線上通話，而在只有上訴人王同榮
      與其二人在場之情形為上開言語，並非在公眾場所或大眾
      媒體，於有眾多人群在場之情形下為之，核其侵害之情形
      甚微，且被上訴人係只有使用「此人心機甚重」、「伊城
      府甚深，你趕快把錢抽出來，這個人在肖想你的錢，要把
      你的挖了了」、「我是為你好，他在肖想你的錢」等言語
      為之，而並未使用其他肢體上強暴、脅迫等暴力之侮辱手
      段，侵害上訴人王同榮之名譽權，且上開言語亦非激列、
      極端，其侵害性及侵害情節尚非重大，則依經驗法則，以
      被上訴人行為當時係只有其三人在場，及所使用之上開言
      語之侵害性尚非重大等當時所存在之上開一切行為、事實
      、環境判斷，一般人在此情形下，應尚不足以皆發生上訴
      人王同榮所主張之造成其自是日起身心異常，而須就醫接
      受精神治療，且憂鬱指數達嚴重程度，且有自殺傾向，須
      定期接受心理治療及長期服藥等之情形，況上訴人王同榮
      亦未舉證以實其說，自難認其所謂之上開結果與被上訴人
      之行為間具有相當之因果關係可言，故上訴人王同榮此部
      份之主張，即不足採，其此部份之請求，為無理由，應予
      駁回。
七、被上訴人之上開言論，是否對上訴人宋玉花構成侵權行為？
    上訴人宋玉花得否請求被上訴人賠償收入損失、照顧津貼及
    慰撫金？
    上訴人王同榮除名譽權受侵害以外之其他部份，與被上訴人
    之行為間並無相當之因果關係存，上訴人王同榮除名譽權受
    侵害以外，其他部份之請求，為無理由，業見前述，又上訴
    人王同榮受侵害之名譽權係屬個人法益，上訴人宋玉花主張
    其因此基於父母子女之身份法益受有侵害，亦不足採，則上
    訴人宋玉花主張其因須照顧上訴人王同榮，而受有上開工作
    收入損失、照顧津貼及慰撫金等之損害云云，亦不足採，其
    請求，為無理由，應予駁回。
八、綜上所述，本件上訴人王同榮得依侵權行為之法律關係，請
    求被上訴人給付20,000元，及自起訴狀送達翌日之98年12月
    9日起（原審於審理之初誤送他址，因此應以被上訴人於98
    年12月8日受合法通知，而知其被請求之翌日起算）至清償
    日止，按年息百分之5計算之利息部份，為有理由，應予准
    許，其逾此部份外之請求，則為無理由，應予駁回。原審就
    上開應准許部分，為上訴人王同榮敗訴之判決，尚有未洽，
    上訴人王同榮上訴意旨指摘原判決此部分不當，求予廢棄改
    判，為有理由，爰將原判決此部分廢棄，並改判如主文第2
    項所示。另原審就上開不應准許部分，為上訴人二人敗訴之
    判決，經核於法並無不合，上訴意旨指摘原判決此部分不當
    ，求予廢棄改判，為無理由，應予駁回。
九、本件事證及法律關係已顯然，兩造之其他主張抗辯及證據即
    無另予審酌之必要，併予敘明。
十、據上論結，本件上訴為一部有理由，一部無理由，依民事訴
    訟法第436 條之1 第3 項、第450 條、第449 條第1 項、第
    79條，判決如主文。
中    華    民    國   100    年    3     月    16    日
                  民事第四庭  審判長法  官  黃宏欽
                                    法  官  楊淑儀
                                    法  官  郭文通
正本係照原本作成。
本判決不得上訴。
中    華    民    國   100    年    3     月    16    日
                                    書記官  黃琬婷